臺灣高等法院刑事判決　　　　　　　　 94年度上易字第509號
上　訴　人　台灣新竹地方法院檢察署檢察官
被　　　告　甲○○
　　　　　　　　　　號
輔　佐　人
即被告之父　乙○○
　　　　　　　　　　號
上列上訴人因被告竊盜案件，不服台灣新竹地方法院93年度易字
第248號，中華民國94年2月4 日第一審判決（起訴案號：台灣新
竹地方法院檢察署93年度偵字第2440號）提起上訴，本院判決如
下：
    主  文
上訴駁回。
    理  由
一、公訴意旨略以：被告甲○○於民國93年4月20日凌晨0時許，
    在新竹市○○路近北大路口處「凱悅中正ＫＴＶ」前，因見
    告訴人丙○○所管理使用之車號6363-HL 號自用小客車未熄
    火，且告訴人丙○○已離開車輛，竟意圖為自己不法所有，
    旋將該車駛離現場，當場為告訴人察覺而報警處理，始於同
    日凌晨0時20分許，在新竹縣竹北市○○路206號前，經警予
    以逮捕而查悉上情，因認被告涉有刑法第320條第1項之竊盜
    罪等語。
二、按心神喪失人之行為，不罰。又不能證明被告犯罪或其行為
    不罰者應諭知無罪之判決。刑法第19條第1 項、刑事訴訟法
    第301條第1項分別定有明文。本件被告於前述時地趁隙將告
    訴人未熄火之車號6363-HL 號自用小客車開走等事實，固經
    被告始終供認在卷（見偵查卷第5頁反面、27 頁、原審卷第
    25頁、92頁、本院卷第26頁），並經告訴人、證人楊嘉琮於
    警訊指述、證述綦詳（見偵查卷第7至8頁、9 頁反面），復
    有贓物認領保管單、汽車行車執照等在卷可稽（見偵查卷第
    13頁、15頁），堪認屬實，惟被告否認有何竊盜犯行，辯稱
    ：伊有精神分裂症，當時有喝酒，不知伊之行為是偷竊。當
    時伊有喝酒，也吸了毒，車子上有鎖匙，故伊以為車子是上
    帝送的禮物等語。被告之輔佐人陳述意見稱：被告於案發前
    一天即已精神病發作，被告行為時已達心神喪失等語。經查
    ：
  (一)、被告於查獲後接受警詢時，供稱伊以為該車是車主要給伊
      ，且不斷喃喃自語說車子是上帝給的等情，有被告警詢筆
      錄乙份可參（見偵卷第5 頁反面），互核與證人即到場查
      獲本件之警員葉子汯（原名葉子文）到庭證述：「被告精
      神狀況不太像正常一般人…，我們到場時，被告一直大聲
      歇斯底里喊說不要打我、不要打我，肢體動作也很大，…
      問他為何偷車，他有說車是上帝送給他的禮物或是說是上
      帝送他的」等語相符（見原審卷第127頁至129頁），而被
      告係於93年4月20日凌晨0時許將車開走，旋於同日凌晨0
      時20分即遭查獲，行為及查獲相隔時間不過20分鐘，足見
      被告於案發行為當時及查獲後精神狀況均與常人有異。
  (二)、被告因精神分裂，出現幻聽、妄想、焦慮、語無倫次等症
      狀，自92年9月19 日開始於國軍新竹醫院精神科門診追蹤
      ，因症狀持續，自92年10月3日起至92年12月29 日止於國
      軍新竹醫院住院治療，及於93年1月15 日於國軍新竹醫院
      急診，93年4月1日、93年4月8日再至行政院國軍退除役官
      兵輔導委員會竹東榮民醫院精神科門診，並於93年4月8日
      起至93年4月28 日止不規則至竹東榮民醫院日間病房復健
      ，有國軍新竹醫院附民眾診療服務處診斷證明書、病歷資
      料及竹東榮民醫院病歷摘要等在卷可稽（見本院卷第14頁
      、第36至80頁、第89頁），且案發前一天即93年4月19 日
      上午11時許，被告因拒絕服藥，精神病發作，將家中物品
      砸毀，原本家人欲將其強制送醫，但被告病發中不肯就醫
      ，經被告家人報警，為警到場處理等情，除經被告之輔佐
      人陳述明確外（見原審卷第25頁），並有員警工作紀錄簿
      在卷可稽（見原審卷第86頁），亦堪信屬實。
  (三)、其次被告經原審送至國軍新竹醫院為精神鑑定，亦認被告
      於臨床醫學上之診斷為：一精神分裂病；二多重物質濫用
      （包括酒精、搖頭丸及Ｋ他命）。被告16、17歲開始間歇
      使用酒精、搖頭丸及Ｋ他命之習慣，個性逐漸變得孤僻、
      衝動。21歲開始出現明顯之幻視、幻聽、妄想、行為異常
      等精神分裂症狀，雖經長期之門診及住院醫療，症狀卻仍
      好好壞壞，且有慢性化之傾向。依照心裡衡鑑結果，被告
      在長期物質濫用及精神分裂病病程下，大腦功能受損、認
      知功能下降，已達輕度智能障礙之程度。其認知功能下降
      亦有可能進一步加深其精神及情緒症狀之嚴重度，並造成
      衝動控制力之減損。被告於案發前日（93年 4月19日）下
      午已有明顯精神症狀復發之情形，當晚又於 KTV中使用大
      量之酒精及Ｋ他命，旋即於 4月20日零時許發生犯行，故
      推測被告於犯案當時仍處於酒精及Ｋ他命之中毒狀態。一
      般人飲用5單位之酒精（約相當5罐啤酒）後多已達酒精中
      毒狀態，被告當日飲用啤酒達十數罐，明顯已達酒精中毒
      程度。而酒精中毒可造成判斷力下降及衝動控制能力減弱
      。Ｋ他命則屬「解離型麻醉劑」，使用後會出現幻覺及特
      殊的「解離」狀態（意識似乎清醒但現實感下降，對周遭
      環境之感知亦扭曲，且其作用可達數小時），亦有可能是
      造成被告當時會把路邊未熄火之轎車認知為「上帝送的」
      之原因。綜合以上所述，就精神醫學之觀點，考量被告長
      期病程下認知功能下降、精神分裂病復發、及酒精與Ｋ他
      命中毒等多重影響，推測被告於犯案當時之精神狀態已達
      「心神喪失」之程度，有該院93年12月27日（93）醫順字
      第0930001610號函所附之鑑定報告書可憑（見原審卷第10
      2 至107頁）。參以被告於93年4月19日上午精神分裂病症
      發作經警到場處理，嗣被告同日晚上前往「凱悅中正ＫＴ
      Ｖ」唱歌，不久之翌日凌晨即發生本案涉嫌竊車事件，且
      被告於93年4月20日上午9時許接受警詢時已明確供述在KT
      V有飲酒（見偵查卷第5頁反面），雖證人葉子汯到庭供稱
      ：覺得被告於查獲後並無酒意或酒味（見原審卷第 127頁
      ），然證人葉子汯係因為未特別注意被告有無喝酒，僅是
      外觀上感覺被告沒有酒意或酒味，是證人葉子汯之證述尚
      不足以推翻被告於案發前有飲酒之認定，而被告已因長期
      病程認知功能下降、精神分裂病復發、及酒精影響，足見
      被告行為時之精神狀況已達心神喪失之程度，則揆諸前揭
      規定之意旨，自應諭知被告無罪之判決。
  (四)、被告目前在東元醫院精神科日間留院復健，並持續回國軍
      新竹醫院看診拿藥，輔佐人已退休，可整天在家陪著被告
      並隨時注意被告狀況等情，業經輔佐人陳明在案（見原審
      卷第 96頁、135頁）。是被告在其最近親屬就近看護下能
      按時服藥回醫院門診，對其病情應較令入監護處所之監護
      處分有其實益，故尚無依刑法第87條第 1項之規定，諭知
      令入相當處所施以監護之必要。
三、檢察官上訴意旨略以：
  (一)、證人葉子汯到庭係證稱：「（審判長問：是否記得被告被
      查獲的時候有無喝酒？）沒有印象，也沒有特別注意。（
      審判長問：當時查獲被告的時候，是否可以確定被告沒有
      喝酒，或是不知道被告有無喝酒？）感覺被告沒有酒意，
      也沒有酒味，所以沒有對被告做酒測。…（審判長問：被
      告既然供述有在KTV 唱歌、喝酒，怎麼會說感覺被告沒有
      酒意或酒味？）被告被查獲時還坐在車上，精神狀況不太
      像正常一般人，我們將他拉下車的時候覺得被告沒有酒意
      或酒味，所以也沒特別注意他有沒有喝酒。（審判長問：
      所以你們當時沒有特別注意被告有無喝酒，只是外觀上感
      覺被告沒有酒意或酒味？）是的。」等語，以證人身為司
      法警察，專業上在處理此類案件，必會注意並觀察行為人
      是否有飲酒之狀況，是原審認定證人證述不足推翻被告案
      發前有飲酒之認定，尚嫌速斷。本件鑑定報告係以被告有
      飲酒及吸毒之狀況為前提，然被告是否確有飲酒或吸毒，
      已不無可疑，鑑定報告自失其憑據。
  (二)、證人葉子汯又證稱：「（輔佐人問：警員將被告帶回家的
      時候，被告是否全身發抖，喃喃自語說車子是上帝送他的
      ？）當天因為被告沒有帶證件，所以我們帶被告回家，有
      無輔佐人所說的情形，我不記得，但我記得輔佐人當天有
      說本來要帶被告去強制就醫，但是被告不肯，就離開家裡
      。（檢察官問：你到現場的情形？）車子已經停在路旁邊
      ，被告是停車要買檳榔時，被車主的朋友攔下來，他們就
      報警，我們到現場的時候，被告人在車上，我們看到被告
      是坐在車子排檔桿上，然後車主及其朋友分別從車門的兩
      側要扭被告下來，被告的衣服扣子有被拉開兩三顆，被告
      說不曉得拉他的人是誰，怕他們打他，說不要打他，被告
      知道我們是警察才願意下來，我們到場的時候車主及朋友
      一直喊下來下來，並踹被告，我們制止他們。（檢察官問
      ：你剛才提到說被告不像一般正常人？）因為我們到現場
      的時候看到被告一直大聲歇斯底里喊說不要打我不要打我
      ，而且肢體動作也很大，我們問他知不知道我們是誰，被
      告說我們是警察，我們跟他說我們會保護他，被告才願意
      下來，被告有在現場說因為怕他們打他，所以不願意下車
      。（檢察官問：被告下車時候，眼神有無異狀？）被告下
      車後，我們將被告上手銬，帶回派出所的途中，被告並無
      特別的異狀，我們帶被告上車的時候，被告有流汗，很安
      靜，沒有精神恍憾、滿臉通紅的情形。（檢察官問：被告
      在上警車後返回派出所的路上，有無特殊的情形？）沒有
      ，被告都很安靜。我們在派出所問他為何偷車，他有說是
      上帝送給他的禮物，或是上帝送他的，我們帶被告回家的
      時候，還是被告指引我們路，因被告的家很偏僻。」等語
      。再參酌被告之供述：「（檢察官問：當天幾人去KTV ？
      連我四人，我、王玉璽、王玉璽的兩名朋友，我不認識。
      （檢察官問：為何剛才證人王玉璽證述只有你們二人去KT
      V ？）去的時候只有我們兩人，後來王玉璽叫他的朋友過
      來。（檢察官問：當時為何去買檳榔？）不知道，就是忽
      然間有個意識要去買檳榔。」等語。綜上，被告在案發當
      天知悉與何人唱歌、如何去買檳榔，又知悉警察的身分及
      職責，事後更能引導警察返回其家中，足見被告辯稱心神
      喪失之詞不可採，顯屬卸責之詞，是原審僅憑精神鑑定報
      告及對證人斷章取義之詞認定事實，難認妥適，爰請撤銷
      原判決，另為適當之判決云云。惟查：
  (一)、檢察官上訴意旨謂：身為司法警察，專業上在處理此類案
      件，必會注意並觀察行為人是否有飲酒之狀況云云，惟證
      人即前往處理本案之警員葉子汯到原審結證稱：「（
      審判長問：是否記得被告被查獲的時候有無喝酒？）沒有
      印象，也沒有特別注意。」足徵並非每位警員處理此類案
      件都會注意並觀察行為人是否有飲酒之狀況，是以檢察官
      之上開推論，尚有未合。
  (二)、本件鑑定報告係鑑定人綜合詢問被告後所得之資訊及相關
      病歷資料，再作精神狀態檢查及心理衡鑑而為之判斷，此
      觀該鑑定報告之記載至為詳盡自明，檢察官以鑑定報告徒
      以被告有飲酒及吸毒之狀況為前提，鑑定報告自失其憑據
      云云，尚有誤會。
  (三)、證人葉子汯證稱：「我們在派出所問他為何偷車，他有說
      是上帝送給他的禮物，或是上帝送他的，我們帶被告回家
      的時候，還是被告指引我們路，因被告的家很偏僻。」等
      語，此種回答，應非一般正常人應有之回答，是以被告之
      精神狀況確實有問題，此可見一般。是以檢察官並無強而
      有力之依據，恣意推翻精神鑑定報告，尚有未合。
四、綜上，被告行為時之精神狀況既達心神喪失之程度，則原審
    據此為被告無罪判決之諭知，並無不當，應予維持。公訴人
    上訴意旨，仍執前詞，指摘原判決不當，為無理由，應予駁
    回。
據上論斷，應依刑事訴訟法第368條，判決如主文。
本案經檢察官黃東焄到庭執行職務。
中　　華　　民　　國　　94　　年　　5 　　月　　19　　日
　　　　　　　　　刑事第二庭    審判長法　官  蔡  長  溪
　　　　　　　　　　　　　　　　　    法　官  楊  貴  志
　　　　　　　 　 　　　　　　　　　　法　官  林  俊  益
以上正本證明與原本無異。
不得上訴。
                                      書記官  廖  月  女
中　　華　　民　　國　　94　　年　　5 　　月　　19　　日
